臺灣板橋地方法院民事判決　　　　　　　99年度訴字第2620號
原　　　告　張碧華
訴訟代理人　林慶宏
被　　　告　李　錢
上當事人間請求拆屋還地事件，於民國100年6月28日言詞辯論終
結，本院判決如下：
    主  文
被告應將坐落新北市○○區○○段673－12地號土地如本判決附
圖所示A部分面積8.03平方公尺建物拆除，並將土地返還原告。
訴訟費用由被告負擔。
    事實及理由
一、原告主張：
（一）其於民國99年間買受坐落新北市○○區○○段673－3等地
      號土地，原本欲捐贈該道路用地，因路基兩側遭被告及他
      人無權占用建築建物，致未能捐贈土地。其後原告與其他
      占用人達成和解，惟被告堅不拆除亦不和解，嗣經測量後
      就被告占用部分分割出新莊區○○段673－12地號（下稱
      系爭地號土地）。
（二）其願以其他占用人相同之和解條件出售土地與被告，應無
      權利濫用之情事。爰依民法第767條之法律關係提起本件
      訴訟，並求為判決如主文所示。
二、被告則以：
（一）系爭地號土地上之建物即門牌新莊區○○街231巷18號，
      係其於67年間向第三人所購得，其本於買賣原因取得所有
      權，並非如原告所指無權占用。
（二）又依社會經驗一般人購買道路用地，其用途不外抵稅或充
      作容積率，其價格約為現值之2成，依此換算系爭地號土
      地價值不高，然被告所有之建物若遭拆除損失甚鉅，形成
      大門無通路，原告之訴自有權利濫用之實，不應准許等語
      置辯。並求為判決駁回原告之訴。
三、經查，系爭地號土地為原告所有之情，已據原告提出土地登
    記謄本為證，並為被告所不爭執，此部分原告主張其為系爭
    地號土地所有權人地位，應屬真實可信。再者，原告主張被
    告所有建物占用系爭地號土地之事實，經本院於100年4月11
    日現場履勘屬實，製有勘驗筆錄在卷，且經新莊地政事務所
    測量人員測量建物占用系爭地號土地之位置、面積並繪製如
    本判決附圖之土地複丈成果圖到院（按該圖下方記載657－
    12地號係抄錄673－12地號之誤，此經測量製圖人員電話陳
    述更正如第83頁公務電話紀錄表所示），足見原告起訴所稱
    被告無權占用其土地8.03平方公尺，侵害原告權利為真實。
四、至於被告抗辯倘認其須拆除系爭建物，將導致利益損害明顯
    失衡，且為原告買受系爭地號土地所預見，原告行使權利，
    顯然有違民法第148條誠實信用原則云云。然此為原告所否
    認，辯以不違誠信等語。按「權利之行使，不得違反公共利
    益，或以損害他人為主要目的。行使權利，履行義務，應依
    誠實及信用方法。」民法第148條固定有明文，是「權利之
    行使，是否以損害他人為主要目的，應就權利人因權利行使
    所能取得之利益，與他人及國家社會因其權利行使所受之損
    失，比較衡量以定之。倘其權利之行使，自己所得利益極少
    而他人及國家社會所受之損失甚大者，非不得視為以損害他
    人為主要目的，此乃權利社會化之基本內涵所必然之解釋」
    （參照最高法院71年台上第737號判例意旨）。故權利之行
    使是否構成權利濫用，除須注意權利人於行使權利時，主觀
    上有無以損害他人為主要目的外，在客觀上尚須綜合權利人
    因行使權利可能取得之利益，與他人及國家社會因其行使權
    利可能造成之損失，加以比較衡量。此查：
（一）本件原告於99年間因買賣關係取得系爭地號土地，其起訴
      請求被告拆除占用土地之建物及返還占用土地，實屬所有
      權權能之正當行使，主觀上難認有以損害上訴人為主要之
      目的。被告雖另辯稱原告買受系爭土地之初，應已確認系
      爭土地之地況，對於占用乙事應早已知悉等情，惟此部分
      被告未舉證證明，且為原告所否認，已難採信。
（二）況系爭地號土地之地目編為「道」，有土地登記謄本可稽
      ，顯見該地於都市發展規劃上不應存在地上建物，以利公
      眾通行，然被告所有部分建物坐落其上，本即不待原告請
      求，逕由主管建築機關依法拆除。故權衡被告對建物之私
      權與國家對建築管理之公共利益，本件如附圖所示Ａ部分
      上建物實無保護之必要性。
（三）再者，原告亦當庭表示其願以其他占用人相同之和解條件
      出售土地與被告，惟此經被告拒絕，陳稱僅願以67年時之
      公告地價價購之情（見本院卷第85頁背面），可見原告非
      專以拆除建物為其訴之目的，反而係被告所提以67年時公
      告地價價購條件不符公平，自難認原告不同意出售為構成
      權利之濫用。
五、按所有人對於無權占有其所有物者，得請求返還之，對於妨
    害其所有權者，得請求除去之，民法第767條前段及中段定
    有明文。本件系爭地號土地既為原告所有，而該土地上如附
    圖所示Ａ部分建物，為未經原告允許坐落之被告所有物，故
    原告依據民法第767條前段之規定，請求被告拆除如附圖所
    示Ａ部分建物，並將土地返還，即有理由，應予准許。本件
    事證已臻明確，兩造其餘攻擊、防禦於判決之結果不生影響
    ，爰不一一論述，附此敘明。
六、據上論結，本件原告之訴為有理由，依民事訴訟法第78條，
    判決如主文。
中    華    民    國   100    年    7     月    12    日
                  民事第三庭    法  官  陳財旺
以上正本係照原本作成
如對本判決上訴，須於判決送達後20日內向本院提出上訴狀。如
委任律師提起上訴者，應一併繳納上訴審裁判費。
中    華    民    國   100    年    7     月    12    日
                                書記官  陳淑芳